【裁判字號】    94,家上,51
【裁判日期】    950426
【裁判案由】    確認婚生子
【裁判全文】
臺灣高等法院高雄分院民事判決          94年度家上字第51號
上  訴  人  甲○○
            乙○○○
被上訴人    丁○○
            戊○○
            丙○○○
上列當事人間請求確認婚生子事件，上訴人對於民國94年5 月12
日台灣高雄地方法院93年度親字第173 號第一審判決提起上訴，
本院於95年4月12日言詞辯論終結，判決如下：
    主      文
上訴及變更之訴駁回。
第二審訴訟費用由上訴人負擔。
    事實及理由
一、本件被上訴人丁○○、丙○○○經合法通知，未於言詞辯論
    期日到場，核無民事訴訟法第386 條各款所列情形，此部分
    爰依上訴人之聲請，由其一造辯論而為判決，合先敘明。
二、上訴人主張：上訴人甲○○與上訴人乙○○○於民國54年10
    月18日在高雄市鹽埕區「彭婦產科」產下一子即被上訴人丁
    ○○，因當時上訴人乙○○○之兄即被上訴人戊○○未生育
    任何子女，乃要求上訴人將被上訴人丁○○交予其收養。上
    訴人在明知被上訴人丁○○為上訴人親生子女之情形下，仍
    於54年10月間將被上訴人戊○○及丙○○○之年籍資料，交
    予醫院，以便由醫院出具被上訴人丁○○之不實出生證明，
    俾便持向高雄市政府前鎮區戶政事務所謊報被上訴人丁○○
    為被上訴人戊○○及丙○○○之子。現因被上訴人戊○○並
    未對被上訴人丁○○盡管教之義務，致使被上訴人丁○○行
    為舉止有所偏差，且罹患精神分裂症，被上訴人戊○○亦致
    函向上訴人表示無力再提供被上訴人丁○○之就醫款項，希
    上訴人帶同被上訴人丁○○返家等語，求為：(一)確認被上訴
    人丁○○與被上訴人戊○○、丙○○○間之親子關係不存在
    ；(二)確認被上訴人丁○○為上訴人甲○○、乙○○○之婚生
    子之判決。原審為上訴人敗訴之判決。上訴人上訴後在本院
    為部分訴之變更，於本院聲明：(一)原判決廢棄。(二)確認被上
    訴人丁○○與被上訴人戊○○、丙○○○間之親子關係不存
    在。(三)確認被上訴人丁○○與上訴人甲○○、乙○○○間之
    親子關係存在。
三、被上訴人丁○○辯稱：被上訴人丁○○出生後3 個月就由戊
    ○○、丙○○○從小撫養到成人，而且在戶籍上也是戊○○
    、丙○○○的長男。被上訴人丁○○在法律上不是甲○○、
    乙○○○之子，上訴人提起確認親子關係不存在無理由等語
    ；被上訴人戊○○則以：丁○○為上訴人之親生子無誤，惟
    被上訴人戊○○與丙○○○因當時都生女兒，所以向上訴人
    表示要收養丁○○，在丁○○3 月大的時候，就把他抱回來
    撫養，已有40多年感情了，丁○○確為被上訴人戊○○與丙
    ○○○所收養等語，資為抗辯，並於本院為駁回上訴及變更
    之訴之聲明。
四、兩造不爭執之事實：
  (一)被上訴人戊○○是上訴人乙○○○之胞兄。
  (二)被上訴人丁○○自出生後3 個月就開始由被上訴人戊○○、
    丙○○○養育。
五、本件兩造所爭執之處，在於：上訴人請求：(一)確認被上訴人
    丁○○與被上訴人戊○○、丙○○○間之親子關係不存在，
    是否有理？(二)確認被上訴人丁○○與上訴人甲○○、乙○○
    ○間之親子關係存在，是否有理？茲分述如下：
  (一)確認被上訴人丁○○與被上訴人戊○○、丙○○○間之親子
    關係不存在，是否有理？
  1.按，收養子女，應以書面為之。但自幼撫養為子女者，不在
    此限，為修正前民法第1079條所明定，而修正前民法第1079
    條但書所指之自幼，係未滿7 歲者而言。經查，上訴人主張
    渠等於54年10月18日在高雄市鹽埕區「彭婦產科」產下一子
    即被上訴人丁○○，因當時上訴人乙○○○之兄即被上訴人
    戊○○未生育有任何子女，乃要求上訴人將被上訴人丁○○
    交予其收養，經上訴人之同意將親生之子丁○○交予其收養
    等語，並有戶籍謄本及醫院出生證明書可稽（原審卷第5 、
    17、60頁）。被上訴人戊○○亦陳稱：「丁○○是我妹妹駱
    秀玉與甲○○的親生子沒錯。」「當時因為我都生女兒，所
    以我才向上訴人表示要收養丁○○。」「丁○○是我收養，
    但登記為我的親生子。」等語（原審卷第57頁）。而兩造對
    於被上訴人丁○○自出生後3 個月就開始由被上訴人戊○○
    、丙○○○養育之事實均不爭執，綜合上情以觀，足見被上
    訴人丁○○於54年10月18日出生後3 個月即自幼由被上訴人
    戊○○、丙○○○撫養共同生活，而被上訴人戊○○、丙○
    ○○亦有以丁○○為子女之意思而收養之，符合修正前民法
    第1079條所定收養要件，本件收養自屬有效成立。
  2.次按，收養他人之子女為子女時，其收養者為養父或養母，
    被收養者為養子或養女，又養子女與養父母之關係，除法律
    另有規定外，與婚生子女同，民法第1072條、1077條分別定
    有明文。本件被上訴人丁○○與被上訴人戊○○、丙○○○
    間有收養之親子關係存在，已如前述，是上訴人請求確認被
    上訴人丁○○與被上訴人戊○○、丙○○○間之親子關係不
    存在，自屬不應准許。
  (二)確認被上訴人丁○○與上訴人甲○○、乙○○○間之親子關
    係存在，是否有理？
  1.按養子與養親之關係以有收養關係為前提，在收養關係未經
    兩願或判決終止以前，對於養子之權利義務，當然應由養父
    母行使並負擔，而無其本生父母置喙之餘地（最高法院20年
    上字第2305號判例參照）。但養子女自收養關係終止時起，
    回復其本姓，並回復其與本生父母之關係（民法第1083條參
    照）。
  2.本件被上訴人丁○○與被上訴人戊○○、丙○○○間收養關
    係既屬存在，在未經兩願或判決終止以前，依上開判例，上
    訴人訴請確認被上訴人丁○○與上訴人間之親子關係存在，
    自屬不應准許。上訴人雖主張被上訴人戊○○亦致函向上訴
    人表示無力再提供被上訴人丁○○之就醫款項，希上訴人帶
    同被上訴人丁○○返家等語，惟查，養父母與養子女雙方同
    意終止，應以書面為之，為民法第1080條第1 、2 項所明定
    ，是上訴人上述所稱，縱令屬實，亦與收養終止要件不合。
六、綜上所述，上訴人訴請確認被上訴人丁○○與被上訴人戊○
    ○、丙○○○間之親子關係不存在，及確認被上訴人丁○○
    與上訴人甲○○、乙○○○間之親子關係存在，均為無理由
    ，不應准許。原審為上訴人敗訴判決，理由雖有不同，但結
    果並無不合，仍應予維持。上訴意旨指摘原判決不當，求予
    廢棄改判，及變更之訴，均為無理由，應予駁回。
七、據上論結，本件上訴及變更之訴為無理由，依民事訴訟法第
    449 條第2 項、第78條、第85條第1 項前段、第463 條、第
    385 條第1 項前段，判決如主文。
中    華    民    國    95    年    4     月    26    日
                              民事第五庭
                                  審判長法官     蔡明宛
                                  法      官     黃國川
                                  法      官     曾錦昌
以上正本證明與原本無異。
如對本判決上訴，須於判決送達後20日內向本院提出上訴狀，其
未表明上訴理由者，應於上訴後20日內向本院提出上訴理由書（
均須按他造當事人之人數附繕本）。上訴時應提出委任律師或具
有律師資格之人之委任狀，並依附註條文規定辦理。
中    華    民    國    95    年    4     月    26    日
                                  書  記  官     郭蘭蕙
附註：
民事訴訟法第466 條之1 ：對於第二審判決上訴，上訴人應委任
律師為訴訟代理人，但上訴人或其法定代理人具有律師資格者，
不在此限。
上訴人之配偶、三親等內之血親、二親等內之姻親，或上訴人為
法人、中央或地方機關時，其所屬專任人員具有律師資格並經法
院認適當者，亦得為第三審訴訟代理人。第1 項但書及第2 項情
形，應於提起上訴或委任時釋明之。


司法院資訊處製作；財團法人民間司法改革基金會備份。
